臺灣高雄地方法院刑事判決　　　　　　　　　　　　九十一年度易字第一八九九號
　　公　訴　人　臺灣高雄地方法院檢察署檢察官
　　被　　　告　丙○
　　選任辯護人　邱明政
　　被　　　告　乙○○
右列被告因傷害等案件，經檢察官提起公訴（九十一年度偵字第五八八七號），本院
判決如左：
    主  文
丙○、乙○○共同以非法方法剝奪人之行動自由，各處有期徒刑陸月，如易科罰金，
均以參佰元折算壹日。
    事  實
一、丙○因其妻吳佩宇所有車號Ｊ３─一九一Ｏ號自用小客車（公訴人誤載丙○所有
    ）輪胎，屢遭他人刺破，懷疑甲○○所為（已另行起訴），竟與乙○○及四名年
    籍姓名不詳（公訴人誤載三名）之成年男子，共同基於妨害自由之犯意聯絡，先
    由乙○○以返還身分證為由，於九十一年一月七日十六時十分許，與甲○○相約
    在高雄市○○區○○路與明倫路口『夏克咖啡店』前見面，甲○○乃依約駕駛計
    程車於上址守候，嗣於九十一年一月七日十六時四十四分許，乙○○現身後，隨
    即與前開四名男子，合力將甲○○拉下計程車，並強押上渠駕駛而來、丁○○（
    不知情）所有車號ＺＨ─二四九五號之自用小客車，共同剝奪甲○○行動自由。
    再分二車（即前開計程車、丁○○所有汽車）駛至丙○位於高雄市左營區○○○
    路五七二號『富麗園大廈』住處之地下室停車場，於剝奪自由過程中，在停車場
    內，因輪胎刺破之事，丙○、乙○○及該四名男人復基於傷害之犯意聯絡，毆打
    甲○○（丙○未動手），致甲○○受有左側上嘴唇挫傷併局部腫脹、後腦枕部四
    公分ｘ四公分片狀瘀青、下背部十二點五公分ｘ三公分片狀瘀青、左小腿十公分
    ｘ二點五公分片狀瘀青等傷害，並以強暴手段命甲○○簽立面額分別為新臺幣（
    下同）三十萬元、三十萬元及二十萬元（公訴人誤載為十萬元、二十萬元）之本
    票三紙，共同使甲○○行無義務之事。得逞後，丙○、乙○○及上開四名不詳人
    士乃乘車欲至派出所，於行經高雄市○○路與重愛路口，甲○○始下車。
二、案經甲○○訴由高雄市政府警察局鼓山分局報告臺灣高雄地方法院檢察署偵查起
    訴。
    理  由
一、訊據被告丙○、乙○○均否認上開犯行（其中被告乙○○坦承曾掌摑告訴人甲○○耳光一次）。被告丙○辯稱：因大樓管理員告知其輪胎（事實上該車為其妻吳
    佩宇所有）遭刺破，伊乃下樓，並騎機車追查，見到告訴人側面後，即電告被告
    乙○○，若找到告訴人，將告訴人帶往派出所，豈料被告乙○○竟將告訴人帶至
    其住處地下室停車場，因告訴人表示是弟弟之事，而當時因樓上尚有客人，伊即
    上樓處理，下樓後即與被告乙○○將告訴人帶往派出所，並無公訴人所指之犯行
    等語；被告乙○○則以：在文信路、明倫路口時，是有拉扯，但不是押人，告訴
    人亦無表示反對之意思，在富麗園大樓地下室，除了伊打告訴人一巴掌外，其他
    人亦有打告訴人，之後伊因肚子不方便而離開現場，返回現場時，就未再發生任
    何事情，且無簽本票之事等語置辯。經查：
  (一)九十一年一月七日十六時四十四分許，在高雄市○○區○○路與明倫路口『夏克
  咖啡店』前，被告乙○○依被告丙○之指示，夥與四名不名成年男子，將告訴人
    帶至被告丙○位於高雄市左營區○○○路五七二號『富麗園大廈』住處之地下室
    停車場等情，業據被告乙○○自白在卷（詳本院九十一年九月九日審判筆錄第六
    頁），核與告訴人指訴相符。爰審酌：
  被告乙○○自陳：當時確曾與告訴人發生拉扯（詳本院九十一年八月二十三日審
    判筆錄第五頁）；有兩名不認識之男子拉告訴人上車（詳前筆錄第七頁）；告訴
    人不想上車（詳本院九十一年六月二十一日審判筆錄第三頁）等語，顯見告訴人
    本無意願上車，係在外力驅使下始上車。
  告訴人、被告乙○○及四名男子係分乘二車（即告訴人駕駛之計程車、丁○○所
    有汽車）離開，雖告訴人、被告乙○○就座次之陳述並不一致，惟當時告訴人確
    係坐在丁○○所有汽車上，則屬一致。準此，若告訴人同意至被告丙○住處地下
    室停車場，則告訴人當可駕駛計程車前往，何須坐於他車，將計程車交由他人行
    駛，亦徵告訴人係受壓迫，在喪失行動自由下，被帶至前開停車場。
  承上，被告乙○○所辯，應與事實不符，被告朱培德夥同四名男子非法剝奪告訴
    人行動自由之犯行，堪以認定。
  另被告丙○雖辯稱：曾要求被告乙○○將告訴人帶至派出所等語。然被告乙○○
    於本院一再表示：係被告丙○要伊將告訴人帶至地下室停車場等語，業如前述；
    而被告乙○○受被告丙○指示處理事務，應無違反被告丙○意願之可能，在非現
    行犯而強押他人至派出所之下，豈不讓警員瞭解其妨害自由之犯行，徒增犯罪被
    發覺之可能，且被告乙○○縱違反指示，被告丙○見狀，當即親自扭送、或請被
    告乙○○帶告訴人至派出所，殊無請大樓管理員指認後，再經歷多時，始至派出
    所之必要。是被告丙○所辯，應與事實不符，其指示被告乙○○將告訴人帶至地
    下室停車場甚明。從而，被告丙○與乙○○及四名年籍姓名不詳之成年男子，共
    同基於妨害自由之犯意聯絡，並由被告乙○○等人實施，應堪認定。
  (二)被告丙○、乙○○及四名不名男人基於傷害之犯意聯絡，毆打甲○○（丙○未動
    手），致甲○○受有左側上嘴唇挫傷併局部腫脹、後腦枕部四公分ｘ四公分片狀
    瘀青、下背部十二點五公分ｘ三公分片狀瘀青、左小腿十公分ｘ二點五公分片狀
    瘀青等傷害，業據告訴人指訴甚祥，復有高雄市立婦幼綜合醫院九十一年一月七
    日高市婦幼醫診字第一七三號診斷證明書（告訴人於九十一年一月七日二十時至
    該院急診室驗傷）附警卷可參（第十四頁）。爰審酌：
  被告乙○○自承：在高雄市○○路、明倫路口處，已有拉扯行為，另在富麗園大
    樓地下室時，除了伊打告訴人一巴掌外，其他人亦有打告訴人等語（詳本院九十
    一年八月二十三日審判筆錄第五頁）；被告丙○亦自陳：到地下室時，有點混亂
    ，約有五、六個人與告訴人拉扯，可能係因伊車子輪胎被刺破之事而拉扯，伊問
    告訴人輪胎之事，告訴人否認，所以發生拉扯、口角等語（詳本院九十一年七月
    十二日審判筆錄第四頁）。準此，上開傷害事實，堪以認定。
  至被告丙○並未動手毆打告訴人，固經告訴人及被告乙○○自承在卷，然被告丙○既指示將告訴人帶至其住處地下室停車場，在押人剝奪行動自由之過程中，傷
    害行為之發生，並未逾越原犯罪謀議之範圍，且非被告丙○難以預見，並無共同
    正犯過剩理論之適用；另在地下室時，告訴人因否認刺破輪胎而遭毆打，而被告
    丙○並未制止該行為，亦徵傷害行為，應在謀議之範圍內。是被告丙○雖未參與
    毆打行為，依同謀共同正犯之理論，仍無解於其為共犯之認定。
  (三)簽發本票部分：
  被告乙○○於偵查中自白：簽本票之時，被告丙○在場，告訴人被逼簽本票三張
    ，而本票均由被告丙○取走（詳偵查卷第三十三頁背面、第三十四頁正面）等語
    ；於本院審理時亦自白：本票係被告丙○要告訴人簽發等語（詳本院九十一年六
    月二十一日審判筆錄第二頁），核與告訴人指訴大致相符。
  又依卷附告訴人撕毀之本票四紙觀之，該本票均於九十一年一月七日簽發，票據
    號號碼為ＴＨ0000000號（面額三十萬元）、ＴＨ0000000號（面
    額三十萬元）、ＴＨ0000000號（面額二十萬元）及ＴＨ0000000
    號（面額二十萬元）【下稱系爭本票】。而告訴人曾於九十年十一月二十八日簽
    發面額五千元之本票，票據號碼為ＴＨ0000000號，有該本票附警卷可稽
    （第十八頁）。就上開五紙本票之票據號碼觀之，上開本票號碼相近、或為連號
    ，應屬同一本票簿。另被告乙○○表示：該五千元之本票係告訴人所簽發，原空
    白票據取至公司，屬被告丙○所有等語（詳本院九十一年九月九日審判筆錄第九
    頁）。準此而論，因前開五紙本票均來自同一本票簿，而該本票簿屬被告丙○所
    有，是系爭本票未簽發前，亦應屬被告丙○所有甚明，告訴人尚難取得，當無自
    己攜至地下室停車場，並當場簽發之可能；又告訴人僅有五千元之本票債務，若
    非受逼，豈會簽發面額三十萬元或二十萬元之本票。爰審酌上情，並參以系爭本
    票均有誤寫，且系爭本票號碼自ＴＨ0000000號後，即跳至ＴＨ0000
    000號，欠缺ＴＨ0000000號、ＴＨ0000000號及ＴＨ0000
    000號，依本票逐號簽發之習慣，該三紙本票簽發之日期應與系爭本票相同，
    是告訴人指訴：因丙○要求，伊計簽發本票四紙，其中系爭本票有誤，故撕毀，
    另三紙面額計八十萬元等語，應可採信。從而，被告丙○辯稱：不知本票之事等
    語；被告乙○○嗣後翻供改稱：不知本票之事等語，均與事實不符。
  (四)告訴人雖指稱：伊曾遭受木棒挾持、攻擊等語，惟因被告均否認上情，且藉由診
    斷證明書，亦無法判斷區別傷勢之原因，在木棒未扣案下，尚無證據證明木棒之
    存在。至告訴人另稱：伊手機遭被告乙○○搶奪，迄今未歸還等語，然告訴人既
    坦承被告乙○○於九十一年一月七日已將手機晶片返還，則被告乙○○是否有搶
    奪之意思，或係暫時保管，已非無疑；又被告乙○○復表示；該手機係告訴人交
    付，已於案發後將手機外殼還予告訴人等語，在僅有告訴人指訴而無補強證據下
    ，尚難為被告乙○○不利之認定。
二、核被告丙○、乙○○所為係犯刑法第三百零二條第一項剝奪他人行動自由罪、第
    二百七十七條第一項傷害罪。被告乙○○與四名年籍姓名成年男子間，有犯意之
    聯絡及行為分擔，為共同正犯，而被告丙○參與共謀，推由被告乙○○與四名年
    籍姓名成年男子下手實施，應以共同正犯論。另刑法第三百零二條第一項之剝奪
    人之行動自由罪及第三百零四條第一項之強制罪，其所保護之法益，均為被害人
    之自由，惟第三百零二條第一項之法定刑，既較第三百零四條第一項為重，故行
    為人以強暴脅迫使人行無義務之事，或妨害人行使權利之目的，其方法已達於剝
    奪人之行動自由之程度時，其以強暴脅迫使人行無義務之事或妨害人行使權利之
    行為已為剝奪人行動自由之行為所吸收，祇成立剝奪人行動自由罪，並無同法第
    五十五條之適用，本件告訴人係於遭剝奪行動自由過程中，簽發本票，是依上開
    說明，本件祇成立剝奪人行動自由罪，並無牽連犯之適用，公訴人此部分之論罪
    ，尚有誤會。又前開剝奪他人行動自由罪與傷害罪間，有方法結果之牽連關係，
    依刑法第五十五條之規定，應從一重論以剝奪他人行動自由罪。爰審酌被告二人
    均值壯年，遇輪胎遭人刺破問題，不思正途解決，竟動用己力，剝奪告訴人行動
    自由，傷害其身體，強逼告訴人簽發本票，惡害非輕，犯後猶不知警惕，諸多隱
    瞞，難有悔誤之心，並參以被告二人之智識程度、犯罪動機、犯罪手段等一切情
    狀，各量處如主文所示之刑，並均諭知易科罰金之標準。
據上論斷，應依刑事訴訟法第二百九十九條第一項前段，刑法第二十八條、第三百零
二第一項、第二百七十七條第一項、第五十五條、第四十一條第一項前段，罰金罰鍰
提高標準條例第一條前段、第二條前段，判決如主文。
中      華      民      國      九十一      年    十一    月  二十二    日
                                  臺灣高雄地方法院刑事第一庭
                                      法  官  方  百  正
右正本證明與原本無異。
如不服本判決，應於判決送達後十日內，向本院提出上訴狀。
                                      書記官  張  金  蘭
中    華    民    國      九十一      年      十一      月      二十五  日
